【裁判字號】    89,台上,4711
【裁判日期】    890810
【裁判案由】    偽造文書等罪
【裁判全文】
最高法院刑事判決                              八十九年度台上字第四七一一號
    上  訴  人  丙○○
    被      告  乙○○
                甲○○
右上訴人因自訴被告等偽造文書等罪案件，不服台灣高等法院中華民國八十七年三月
十七日第二審更審判決（八十六年度上更(一)字第九三二號，自訴案號：台灣新竹地方
法院八十五年度自字第五四號），提起上訴，本院判決如左：
    主  文
原判決關於乙○○部分撤銷，發回台灣高等法院。
其他上訴駁回。
    理  由
一、撤銷發回部分：
本件原判決以上訴人丙○○在第一審自訴意旨略以：被告乙○○與上訴人有師生之誼
，其素以富第營造有限公司（以下稱富第公司）代表人自居，並自稱係富第公司之執
行業務股東。乙○○明知自己本身毫無資力，而意圖為自己不法之所有，與被告甲○
○基於共同犯意之聯絡，由乙○○偽以富第公司代表人之名義，甲○○以亞翊建設有
限公司（以下稱亞翊公司）之名義，先後於民國八十二年八月二十一日及同年十一月
十五日（自訴狀誤載為五日），共同向上訴人借款新台幣（下同）二百五十萬元及二
百萬元，另乙○○又於八十二年（原審判決誤書為八十五年）十一月二十五日再向上
訴人借款五十萬元，並以上開公司名義簽立借據二紙交由上訴人收執，上訴人不疑有
他，將上開款項如數借予。乙○○於借得上開款項後拒不償還，經上訴人查知富第公
司承攬案外人華昕電子股份有限公司之廠房工程，尚有一百六十萬元之承攬報酬未收
取，乃訴請代位受領上開報酬以資清償，乙○○竟於該民事訴訟中出庭作證，否認其
係代表富第公司向上訴人借款，而自承係其個人向上訴人借款，因而使上訴人遭受敗
訴，以致求償無門。又乙○○與甲○○於八十二年十一月十六日共同書立同意書，允
諾將亞翊公司向案外人張錦興購買之坐落新竹縣新豐鄉○○段第一○七七－一號等六
筆土地，設定抵押權予上訴人，以為上開借款債權之擔保。詎甲○○非但未將原有在
該土地上所設定之第一順位抵押權予以塗銷，竟又於八十二年十二月二十九日另行設
定抵押權予案外人張逢桂，顯見乙○○與甲○○二人於借款之始，即有詐騙上訴人之
意圖。因認乙○○牽連涉犯刑法第二百十條之偽造私文書罪及同法第三百三十九條第
一項之詐欺罪嫌云云。經審理結果，認不能證明乙○○犯罪，因而維持第一審諭知乙
○○無罪之判決，駁回上訴人在第二審之上訴，固非無見。
惟查：審理事實之法院，對於被告有利及不利之證據，應一律注意，詳為調查，綜合
全案證據資料，本於經驗法則以定其取捨，並將取捨證據及得心證之理由於判決內詳
為說明。故證據雖已調查，而尚有其他部分並未調查，仍難遽為被告有利或不利之認
定；苟非調查之途徑已窮，而被告之犯罪嫌疑仍屬不能證明，要難遽為無罪之判斷；
如有應調查之證據未予調查，率行判決，其判決當然為違背法令。(一)、乙○○於八十
二年八月二十一日及同年十一月十五日，先後向上訴人借款二百五十萬元及二百萬元
，其於借據上之借款人欄均書立：「富第營造有限公司乙○○」（第一審卷第六頁、
第七頁）。然其於八十二年十一月二十五日，另向上訴人借款五十萬元部分，借款人
則僅簽署「乙○○」三字（第一審卷第七頁）。乙○○雖辯稱：均係其個人向上訴人
借款云云。然如僅屬個人借款何以借據之書立方式會有上開差異﹖何以借據上之借款
人欄竟書立富第營造有限公司名義﹖此與乙○○所辯上情是否屬實攸關，仍有疑義尚
待究明。(二)、甲○○於原審更審前供承：八十二年八月二十一日及同年十一月十五日
，伊均以亞翊公司之名義，向上訴人借款二百五十萬元及二百萬元（原審上訴字卷第
九十頁）。而甲○○在上開借據上書立：「亞翊建設有限公司甲○○」等字，與乙○
○在相同借據上書立：「富第營造有限公司乙○○」等字（第一審卷第六頁、第七頁
），二者書立之方式完全相同。是否得認甲○○部分係代表亞翊公司借款，而乙○○
部分則僅屬其個人借款？此與上訴人所為指述是否屬實攸關，自有詳予調查釐清之必
要。(三)、原判決理由謂係乙○○個人向上訴人借款，並非代表富第公司向上訴人借款
。然如僅係乙○○個人向上訴人借款，何以須要在借據上特別書立「富第營造有限公
司」等字？其特別書立「富第營造有限公司」等字之用意何在？乙○○辯稱：係為表
明伊之身分云云，是否與一般生活經驗相符？且原判決理由說明謂乙○○辯稱：係上
訴人要求將伊所屬公司名稱寫下來，以表明伊之身分等語，足堪採信等情（原判決正
本第三頁第二行、第三行、背面第一行）。係依憑上訴人曾為富第公司承攬工程繪圖
設計工作，且與乙○○間有師生情誼，當知乙○○僅為富第公司之股東而非負責人（
原判決正本第三頁第十二行至第十四行），為主要論據之一。然上訴人既已詳知乙○
○之上開情況，是否會要求乙○○在借據上另書立「富第營造有限公司」等字，而僅
用以表明乙○○之身分？實情如何仍待調查釐清。以上各節其實情為何？均有詳查究
明之必要，乃原審未詳予勾稽調查釐清，率予判決，尚嫌速斷，其審理猶有未盡。上
訴意旨指摘原判決關於上開部分不當，尚非無理由，應認有撤銷發回更審之原因。又
本件依自訴意旨所載，乙○○涉犯之偽造私文書罪與詐欺取財罪間，具有牽連犯裁判
上一罪之關係，原審雖對上開二罪均為無罪之諭知，然本院認乙○○是否有偽造私文
書行為，仍有疑義尚待調查釐清，且上訴人亦對原判決關於乙○○涉犯之偽造私文書
罪與詐欺取財罪均提起上訴，則乙○○涉犯上開二罪究有如何之關連，亦待釐清。是
乙○○涉犯上開二罪究屬牽連犯裁判上一罪之關係，抑或係數罪併罰之關係，尚欠明
確，無從為法律上之判斷，基於審判不可分原則，乙○○涉犯詐欺取財部分應併予撤
銷發回。
二、上訴駁回部分：
按刑事訴訟法第三百七十六條所列各罪之案件，經第二審判決者，不得上訴於第三審
法院，法有明文。本件上訴人自訴甲○○涉犯詐欺罪嫌部分，認係成立刑法第三百三
十九條第一項之罪嫌，核屬刑事訴訟法第三百七十六條第四款之案件，依上開說明，
既經第二審判決，自不得上訴於第三審法院。上訴人竟復對此部分提起上訴，顯為法
所不許，應予駁回。
據上論結，應依刑事訴訟法第三百九十七條、第四百零一條、第三百九十五條前段，
判決如主文。
中      華      民      國    八十九    年      八      月      十      日
                              最高法院刑事第五庭
                                  審判長法官  董  明  霈
                                        法官  丁  錦  清
                                        法官  林  茂  雄
                                        法官  王  居  財
                                        法官  張  祺  祥
      右正本證明與原本無異
                                              書  記  官
中      華      民      國    八十九    年      八      月     十六     日


司法院資訊處製作；財團法人民間司法改革基金會備份。
